臺北高等行政法院判決
　　　　　　　　　　　　　　　　　　　 96年度訴字第545號
　　　　　　　　　　　　　　　.
原　　　告　甲○○
被　　　告　桃園縣政府稅捐稽徵處
代　表　人　乙○○(處長)
訴訟代理人　丙○○
上列當事人間因地價稅事件，原告不服桃園縣政府中華民國95年
12月27日府法訴字第0950332485訴願決定，提起行政訴訟。本院
判決如下：
　　主  文
原告之訴駁回。
訴訟費用由原告負擔。
　　事  實
一、事實概要：緣原告所有坐落於桃園縣中壢市○○段1520-22
    地號土地（下稱系爭土地），前經原告申請退還民國（下同
    ）68年至93年溢繳之地價稅，經被告依桃園縣政府94年11月
    19日核發之道路用地證明及桃園縣中壢市公所95年4 月18日
    中市工字第0950019031號函指於89年前該道路即由該所養護
    ，依稅捐稽徵法第28條規定核定退還原告89年至93年溢繳之
    地價稅款在案。原告復於95年3 月29日向被告申請退還系爭
    土地已繳納之68年至88年地價稅款，經被告以95年5 月2 日
    桃稅壢壹字第0950008560號函否准。原告又於95年9 月14日
    （收文日）再度提出，主張本件無稅捐稽徵法第28條之適用
    ，不得以申請時效限制其申請，仍請退還系爭土地及同段15
    20 -5 地號已繳納之68年至88年地價稅款，經被告再予審查
    後，以95年9 月21日桃稅壢壹字第0950023227號函否准其申
    請退還系爭土地已繳納之68年至88年地價稅款，惟被告漏未
    針對同段1520-5地號土地為准駁之處分。原告對上開否准處
    分不服，經提起訴願，遭決定駁回，遂提起本件行政訴訟。
二、兩造聲明：
　(一)原告聲明：1.訴願決定、原處分均撤銷。
              2.被告應作成准予退還系爭土地68年至88年地價
                稅款之行政處分。
              3.訴訟費用由被告負擔。
　(二)被告聲明：1.駁回原告之訴。
              2.訴訟費用由原告負擔。
三、兩造之爭點：
　(一)原告主張之理由：
    1.按稅捐稽徵法第28條規定，前提係納稅義務人對於適用法
      令錯誤或計算錯誤為主要件。而地價稅係稅捐稽徵機關逕
      行核定課稅，非納稅義務人申報行為，當無納稅義務人適
      用法令錯誤或計算錯誤之情形發生。因此本法條所指之範
      圍不包括本件地價稅退稅案，其5 年內申請限制，自不適
      用。
    2.查被告對於原告所指「地價稅係稅捐稽徵機關逕行核定課
      稅，非納稅人申報行為」乙節並無爭執，卻辯稱：「稅捐
      稽徵法第28條為民法第125 條之特別規定，其意旨為課稅
      之法律關係能早日確定，．．．『退稅期間』5 年之規定
      係配合『徵收期間』而定，其立法理由主要基於法律衡平
      原則，即稽徵機關應徵之稅捐未於徵收期間徵起者，不得
      再行徵收．．．」云云，縱認所辯合理，然而，現行稅捐
      稽徵法第28條規定，並未載明「凡退稅」等詞句之廣泛意
      義。
    3.另查訴願決定書理由略以：「查被告未查明系爭土地為無
      償供公眾通行使用之土地，而對其課徵地價稅，顯為適用
      法令錯誤」乙節，被告以為此舉符合稅捐稽徵法第28條規
      定之錯誤，據以依時效不准補辦退稅，被告既已承認錯誤
      ，豈容將官方之錯誤責任由人民承擔，況且稅捐稽徵法28
      條，本已不適用本案地價稅退稅事件。至於「稅捐稽徵法
      第28條應屬公法．．．與私法有別」等語，公法與私法皆
      為國家法律，應無位階之高低、強弱之差及主賓之分。
    4.綜上所述，訴願決定堅持依稅捐稽徵法第28條規定處理不
      補辦退稅，而不依照同法第1 條「稅捐之稽徵，依本法之
      規定，本法未規定者，依其他有關法律之規定」及民法第
      125 條請求權15年內行使有效之規定處理，有違不依法行
      政之嫌。揆諸上揭理由，訴願決定顯有不當，致原告之法
      律上利益確實受到損害。
　(二)被告主張之理由：
    1.依稅捐稽徵法第28條規定，再依最高行政法院93年度判字
      第119 號意旨：「有關申請退還溢繳之稅款，稅捐稽徵法
      第28條係為民法125 條『請求權，因15年間不行使而消滅
      。但法律所訂期間較短者，依其規定。』之特別規定，其
      意旨為課稅之法律關係能早日確定」及本院94年訴更一字
      第140 號判決亦採相同見解。又「稅捐稽徵法第28條申請
      『退稅期間』5 年之規定，係配合『徵收期間』而定，其
      立法理由主要基於法律衡平原則，即稽徵機關應徵之稅捐
      未於徵收期間徵起者，不得再行徵收，則納稅義務人應退
      之稅捐未於退稅期間內申請退還者，亦不得再申請退還」
      此亦有最高行政法院90年判字第93號判決在案。
    2.查系爭土地依據前台灣省林務局67年7 月3 日航空攝影空
      照圖，既已開闢為道路（中壢市○○路、興寧街及中福路
      233 巷），則被告按稅捐稽徵法第28條、土地稅法第14條
      及土地稅減免規則第9 條前段規定，僅核定退還原告89年
      至93年溢繳之地價稅，並無不合。至原告主張稅捐稽徵法
      第28條規定，係以納稅義務人適用法令錯誤或計算錯誤為
      要件，地價稅係稅捐機關逕行核定課稅，非納稅義務人申
      報行為，當無納稅義務人適用法令錯誤或計算錯誤之情形
      發生，自不適用稅捐稽徵法第28條5 年申請期限云云，顯
      係誤認，核不足採。
　　理  由
一、按土地稅減免規則第9 條前段：「無償供公共使用之私有土
    地，經查明屬實者，在使用期間內，地價稅或田賦全免。．
    ．．」；次按稅捐稽徵法第28條：「納稅義務人對於因適用
    法令錯誤或計算錯誤溢繳之稅款，得自繳納之日起5 年內提
    出具體證明，申請退還；逾期未申請者，不得再行申請。」
    。
二、本件事實概要已如前述，有相關原處分卷可稽，堪予認定。
    原告起訴主張：稅捐稽徵法第28條係納稅義務人有適用法令
    錯誤或計算錯誤之情事時，始有適用，本件地價稅係被告核
    課錯誤，自無該規定之適用，亦不應責令原告負擔被告之錯
    誤。本件應依同法第1 條「稅捐之稽徵，依本法之規定，本
    法未規定者，依其他有關法律之規定」，適用民法第125 條
    所規定之15年請求權時效期間云云。
三、經查，本件原告並未具體表明其請求退稅之實體上法律依據
    為何，惟依目前法制，納稅義務人請求退稅，可循稅捐稽徵
    法第28條辦理，或依公法上不當得利之法律關係而為主張。
    惟公法上不當得利，依學理之見解，可參考民法不當得利之
    規定，其要件有三：(1)須有財產之移動、(2)須無法律上之原
    因、(3)須在公法內發生。關於須無法律上之原因，不限於自
    始即不具備法律原因，其原有法律上原因嗣後不存在，亦屬
    之。本件原告請求退還系爭土地68年至88年地價稅，其繳納
    稅款乃基於各該年度地價稅之核課處分，而產生財產上之移
    動（由原告之管領下移動歸屬於國庫），即非無法律上之原
    因。而各該年度之地價稅核課處分未經被告、訴願機關或行
    政法院予以撤銷，具有形式之確定力，迄今仍屬合法有效，
    亦無「法律上原因嗣後不存在」之情事。是以，原告已給付
    之系爭土地68年至88年地價稅，自不構成公法上之不當得利
    。故本件次應探究者，為原告主張之事實有無該當稅捐稽徵
    法第28條之規定？按該條規定「納稅義務人對於因適用法令
    錯誤或計算錯誤溢繳之稅款，得自繳納之日起五年內提出具
    體證明，申請退還；逾期未申請者，不得再行申請」，是原
    告應具備請求未逾五年期限及符合退稅理由之事實等二項要
    件。經查，被告未查明系爭土地為無償供公眾通行使用之土
    地，而對其課徵地價稅，固有違誤，惟本件原告申請退還已
    繳納之稅款，應自其繳納之日起5 年內為之，原告於95年9
    月14日向被告申請退還系爭土地68年至88年地價稅，顯已逾
    越期間。原告未具體敘明其實體法上之依據，空言主張本件
    有民法第125條15年請求權時效期間之適用，尚難成立。
四、綜上所述，本件被告否准原告申請退還68年至88年地價稅款
    之處分，並無違誤。原告訴請撤銷原處分與訴願決定並請求
    被告作成准予退還系爭土地68年至88年地價稅款之處分，為
    無理由，應予駁回。至被告對原告95年9 月14日申請退還同
    段1520-5地號已繳納之68年至88年地價稅款，漏未為准駁之
    處分，因非屬本件原處分之範圍內，本院無法予以審究，自
    應由被告儘速另行處分，併此敘明。
據上論結，本件原告之訴為無理由，爰依行政訴訟法第98條第1
項前段，判決如主文。
中　  華  　民  　國　   96　  年    10   月　  4 　  日
                         第四庭審判長法  官　陳  國  成
                                   　法  官　陳　秀  
                                     法  官　李　玉　卿
上為正本係照原本作成。
如不服本判決，應於送達後20日內，向本院提出上訴狀並表明上
訴理由，如於本判決宣示後送達前提起上訴者，應於判決送達後
20日內補提上訴理由書（須按他造人數附繕本）。
中　　華　　民　　國　　 96　  年　  10　 月　  4　   日
                                     書記官  楊  怡  芳
